最高法院刑事判決　　　　　　　　　　　　　　　九十一年度台上字第五一八九號
　　上　訴　人　甲○○
　　選任辯護人　莫怡萍律師
右上訴人因殺人未遂案件，不服台灣高等法院中華民國八十九年六月二十七日第二審
判決（八十八年度上訴字第四七四六號，起訴案號：台灣基隆地方法院檢察署八十七
年度偵字第五七二九號），提起上訴，本院判決如左：
    主  文
原判決撤銷，發回台灣高等法院。
    理  由
本件原判決認定：上訴人甲○○於民國八十七年初，因承包工程與劉連財、劉金春夫
婦發生糾紛，劉連財、劉金春夫婦多次帶人至上訴人住處及工作場所滋事。上訴人心
有未甘，遂邀約王世文（通緝中）思圖報復。嗣於八十七年十月二十八日十四時許，
上訴人駕車自基隆火車站搭載王世文，駛經基隆市○○路三一五號對向車道前，發現
劉連財與陳啟全、余建川等人聚集該處，二人頓萌殺人之犯意聯絡，由上訴人迴轉駛
抵該三一五號前，並減慢車速至時速十公里左右，讓王世文持加拿大製制式９ＭＭ手
槍一把，朝陳啟全、余建川等人聚集處射擊二發子彈，擊中陳啟全、余建川、吳志偉
，致陳啟全受左小腿槍傷及左腓神經麻痺；余建川受左小腿槍傷；吳志偉受左無名指
創傷合併指甲瘀血等傷害。王世文意猶未足，於車輛緩慢開動中，再回頭射擊立於後
方之劉連財二發子彈而未中後，上訴人與王世文始駕車離去。受傷之陳啟全、余建川
、吳志偉等人經送醫診治，始免於難等情。因而維持第一審論上訴人以共同殺人未遂
罪，處有期徒刑陸年之判決，駁回上訴人之第二審上訴，固非無見。
惟按：(一)已受請求之事項未予判決者，其判決當然違背法令，刑事訴訟法第三百七十
九條第十二款定有明文。本件檢察官係起訴上訴人牽連涉犯殺人未遂及未經許可持有
手槍罪嫌，原判決僅就殺人未遂部分予以審判，而對於上訴人被訴未經許可持有手槍
部分，究竟應為如何之裁判，則漏未置論，顯有已受請求之事項未予判決之違誤。(二)
刑法第五十五條所謂一行為觸犯數罪名之想像競合犯，就故意犯而言，係指對於該數
罪同時有各別之犯意而藉一個行為以達成之謂；若對於另一犯罪係臨時起意，而行為
亦不止一個，或基於概括之犯意而行為又先後可分，即非想像競合犯，應為數罪併罰
，或刑法第五十六條之連續犯。依原判決認定之事實，上訴人與共犯王世文係基於殺
人之犯意聯絡，於開槍射擊陳啟全、余建川、吳志偉等人二發子彈，致該三人受傷後
，因意猶未盡，始又由王世文回頭射擊劉連財二發子彈未中等情，倘若不虛，則上訴
人與王世文之殺陳啟全、余建川、吳志偉等人，及其後之殺劉連財之行為即有先後之
分，而非止一個，自無成立想像競合犯之餘地。原判決就上訴人殺害陳啟全、余建川
、吳志偉及劉連財四人未遂之行為，全部均依想像競合犯之規定處斷，難謂無適用法
則不當之違背法令。(三)行為人對於構成犯罪之事實，明知並有意使其發生者，為故意
；如對於構成犯罪之事實，預見其發生而其發生並不違背其本意者，以故意論。前者
為直接故意，或稱確定故意；後者為間接故意，亦稱不確定故意。原判決事實欄記載
上訴人與王世文係基於殺人之犯意聯絡而為本件犯行，理由欄亦謂其二人「殺意甚堅
」等情（見原判決第六頁，理由一之(三)第十一行），則依此認定，上訴人應有殺人之
確定故意；乃其於理由欄內，竟另又說明上訴人「自有殺人之不確定故意」云云（見
原判決第六頁，理由一之(三)第六行），非無判決理由矛盾之違法。上訴意旨雖未指摘
及此，惟均為本院得依職權調查之事項，應認原判決有撤銷發回之原因。
據上論結，應依刑事訴訟法第三百九十七條、第四百零一條，判決如主文。
中      華      民      國    九十一    年      九      月     十八     日
                              最高法院刑事第十庭
                                  審判長法官  林  增  福
                                        法官  邵  燕  玲
                                        法官  吳  昆  仁
                                        法官  陳  世  雄
                                        法官  惠  光  霞
      右正本證明與原本無異
                                              書  記  官
中      華      民      國    九十一    年      九      月    二十三    日
